【裁判字號】    98,家上,21
【裁判日期】    980722
【裁判案由】    交付遺產
【裁判全文】
臺灣高等法院高雄分院民事判決          98年度家上字第21號
上  訴  人  行政院國軍退除役官兵輔導委員會高雄縣榮民服務
            處
法定代理人  甲○○
訴訟代理人  洪條根律師
被上訴人    乙○○
訴訟代理人  黃勇雄律師
上列當事人間請求交付遺產事件，上訴人對於民國98年2 月20日
台灣高雄地方法院97年度家訴字第5 號第一審判決提起上訴，本
院於98年7 月8 日言詞辯論終結，判決如下：
    主      文
上訴駁回。
第二審訴訟費用由上訴人負擔。
原判決所命給付，上訴人如以新台幣貳佰萬元為被上訴人預供擔
保後，得免為假執行。
    事實及理由
一、被上訴人起訴主張：被繼承人常海山係台灣地區人民，有榮
    民身分，不幸於西元2002年12月4 日死亡，生前曾與張淑梅
    結婚，但無子女。父親常建基於1882年6 月1 日出生、於19
    38年10月16日死亡，母親李氏於1887年1 月6 日出生、1951
    年1 月17日死亡，妻子張淑梅於1921年4 月1 日出生、1969
    年8 月28日死亡，大哥常海明於1916年10月15日出生、1970
    年9 月28日死亡。現有第三順位繼承人即被上訴人乙○○（
    1922年8 月13日出生）尚生存。被上訴人前依據台灣地區與
    大陸地區人民關係條例第66條、民法第1138條、第1147條之
    規定，向台灣高雄地方法院（下稱高雄地院）為繼承之表示
    ，並經准予備查在案（94年度聲繼字第130 號）。惟日前被
    上訴人備妥相關資料向上訴人請領被繼承人常海山所遺留之
    遺產，詎上訴人竟遽予否認。依台灣地區與大陸地區人民關
    係條例第68條規定，上訴人為被繼承人常海山之遺產管理人
    ，應善盡遺產管理人之職責等情，爰依民法第1179條、台灣
    地區與大陸地區人民關係條例第67條第1 項前段之規定，求
    為命：上訴人應將被繼承人常海山之遺產在新台幣（下同）
    200 萬元範圍內給付被上訴人之判決（原判決為被上訴人全
    部勝訴之判決；上訴人不服聲明上訴），被上訴人答辯聲明
    ：(一)上訴駁回。(二)第二審訴訟費用由上訴人負擔。
二、上訴人則以：依被繼承人常海山生前於民國91年7 月26日向
    上訴人具報之單身榮民親屬關係表上記載，其在「大陸親屬
    」欄中，係為空白，即並無被上訴人其人之姓名。而高雄縣
    後備司令部95年1 月17日峻信字第095000 0254 號函有關常
    海山之家屬資料，亦無被上訴人其人。又被上訴人出具之上
    開信函，其內署名「常海山」三字，筆跡亦顯與「單身榮民
    親屬關係表」內之「常海山」三字，均完全不同，足證該信
    函顯非常海山生前所寫。且內政部警政署入出境管理局（現
    為內政部入出國及移民署）95年4 月14日境信品字第095100
    47730 號函復上訴人略以：查無常海山入出境紀錄。按自政
    府於76年開放大陸探親以來，每位榮民即甚踴躍紛紛多次返
    鄉探親，設若被上訴人提出之常海山於83年12月9 日寫給被
    上訴人信函為真，則以常海山生前單身未婚，無家累可言，
    而經濟狀況甚為豐裕，何以竟未返鄉探親，顯違常情。又證
    人王天佐於95年2 月16日在高雄地院94年度聲繼字第130 號
    事件證稱：被繼承人自己說在大陸沒有親人，也沒有去大陸
    探親過，沒聽說他有妹妹云云，益證常海山確無胞妹乙○○
    其人。另常海山於91年12月4 日死亡，繼承期限至94年12月
    4 日即已屆滿3 年。被上訴人於94年12月5 日始具狀向法院
    聲請為繼承之表示，則依台灣地區與大陸地區人民關係條例
    第66條第1 項規定，被上訴人已喪失繼承權，被上訴人之訴
    顯無理由等語，資為抗辯，並上訴聲明：(一)原判決廢棄。(二)
    被上訴人在第一審之訴駁回。(三)第一、二審訴訟費用由被上
    訴人負擔。(四)如受不利之判決，願供擔保，請准宣告免為假
    執行。
三、兩造不爭執事項：
  (一)被繼承人常海山係大陸來台之退除役官兵，於91年12月4 日
    死亡，遺有財產，上訴人為被繼承人常海山之遺產管理人。
  (二)被上訴人前依據台灣地區與大陸地區人民關係條例第66條、
    民法第1138條、第1147條之規定，向高雄地院為繼承之表示
    ，並經准予備查在案，惟日前被上訴人備妥相關資料向上訴
    人請領被繼承人常海山所遺留之遺產，上訴人竟予否認，拒
    絕交付上開遺產予被上訴人。
  (三)被繼承人常海山除戶戶籍謄本、高雄地院94年度聲繼字第13
    0 號通知等影本、廣東省郁南縣公證處出具之（2005）郁證
    字第41號親屬關係公證書、財團法人海峽交流基金會94年12
    月20日（94）南核字第082014號證明。
四、兩造爭執事項：(一)被上訴人主張其為被繼承人常海山在大陸
    地區之胞妹而為合法繼承人，是否有理？(二)被上訴人請求上
    訴人將被繼承人常海山之遺產在200 萬元範圍內給付被上訴
    人，應否准許？茲分述如下：
  (一)被上訴人主張其為被繼承人常海山在大陸地區之胞妹而為合
    法繼承人，是否有理？
  1.按「在大陸地區製作之文書，經行政院設立或指定之機構或
    委託之民間團體驗證者，推定為真正」，台灣地區與大陸地
    區人民關係條例第7 條定有明文。被上訴人乙○○為常海山
    胞妹之事實，有廣東省郁南縣公證處出具之（2005）郁證字
    第41號親屬關係公證書、財團法人海峽交流基金會94年12月
    20日（94）南核字第082014號證明可證（原審卷第6 至8 頁
    ）；再觀諸被繼承人常海山生前與被上訴人乙○○曾有書信
    往來，由上開書信往來內容觀之，常海山稱乙○○為妹妹，
    並自稱為二哥，並隨信附上當兵照片及近照，有被上訴人提
    出往來書信影本附卷可按（94年度聲繼字第130 號第45至49
    頁），而上訴人對所附當兵照片及近照為被繼承人常海山之
    事實，並未加爭執；又被上訴人檢附被繼承人常海山之父母
    墓碑照片，其墓碑上記載有「長子海明、次子海山、長女海
    華立碑叩上」之文字，有卷附墓碑照片二幀為證（原審卷第
    60頁）。被上訴人主張其為被繼承人常海山之胞妹，自堪信
    實。上訴人辯稱：被繼承人常海山生前於91年7 月26日向上
    訴人具報之單身榮民親屬關係表上記載，其在「大陸親屬」
    欄中，係為空白，即並無被上訴人其人之姓名云云。惟查，
    依被繼承人常海山除戶戶籍謄本及高雄縣後備司令部95年1
    月17日峻信字第0950000254號函所載，被繼承人常海山在大
    陸有親屬父常建基、母李氏、配偶張淑梅等人（原審卷第5
    頁、本院卷第16頁），然而上開單身榮民親屬關係表卻皆未
    記載，顯見該表並無法真實呈現被繼承人常海山是否在大陸
    有親屬。至上開高雄縣後備司令部95年1 月17日號函雖稱：
    被繼承人常海山兵籍資料僅登註父、母親、妻子資料云云，
    惟並不足以證明被繼承人常海山並無旁系血親之被上訴人存
    在。上訴人又辯稱：被上訴人檢附之常海山信函上之署名字
    跡，顯與單身榮民親屬關係表內之「常海山」三字不同，該
    信函非真正云云。惟查，該信函書寫之日期為83年12月9 日
    ，而單身榮民親屬關係表之填寫日期則為91年7 月26日，二
    者相隔約8 年之久，且被繼承人常海山於91年7 月26日之時
    ，已屆83歲高齡，並旋於同年12月4 日逝世，依其當時之年
    齡與身體健康狀況，其字跡因此有所變化，尚不能執此而認
    83年12月9 日之信函並非被繼承人常海山所書寫。上訴人另
    又辯稱：內政部警政署入出境管理局查無常海山入出境紀錄
    ，設若被上訴人提出之常海山於83年12月9 日寫給被上訴人
    信函為真，則以常海山生前單身未婚，無家累可言，而經濟
    狀況甚為豐裕，何以竟未返鄉探親，顯違常情云云。惟查被
    繼承人常海山生性十分節儉，其未出境前往大陸探親，無違
    常情，此由被繼承人常海山治喪會議紀錄記載「故員平日生
    活非常節省，連電話都未裝設，也沒有買電視機。其遺留之
    衣物、傢具均因使用多老舊不堪使用，請准予以環保方式銷
    毀……。」等語即明（本院卷第23頁），再參之被繼承人常
    海山與被上訴人前開往來書信影本內容所載「身體已差了要
    常去醫院看病無法回去走一走」「往事我都不願去想……我
    的內人張淑梅後來也變成了我嫂子，人生很無常所以我把她
    給休了，結束了我心中的痛，我也不會去告訴任何人」（原
    審卷第18、19頁），可認被繼承人常海山確有身體上及心理
    上因素致未前往大陸探親。上訴人雖又辯稱：證人王天佐於
    95年2 月16日在高雄地院94年度聲繼字第130 號事件證稱被
    繼承人自己說在大陸沒有親人，也沒有去大陸探親過，沒聽
    說他有妹妹云云，惟查，上開單身榮民親屬關係表係由證人
    王天佐訪查，而單身榮民親屬關係表上大陸親屬欄中係空白
    ，與被繼承人常海山除戶戶籍謄本及高雄縣後備司令部函所
    載不符，已如前述。足見證人王天佐所稱被繼承人自己說在
    大陸沒有親人等語，與事實不符，況被繼承人常海山對王天
    佐之詢問並無據實告知之義務。此外，查無其他證據足以證
    明證人王天佐之證述與事實相符，是證人王天佐上開證詞尚
    不能採為有利於上訴人之認定。上訴人以前揭情詞抗辯被上
    訴人並非被繼承人常海山之胞妹云云，尚無可採。
  2.次按，台灣地區人民與大陸地區人民間之民事事件，除本條
    例另有規定外，適用台灣地區之法律。又大陸地區人民繼承
    台灣地區人民之遺產，應於繼承開始起3 年內以書面向被繼
    承人住所地之法院為繼承之表示；逾期視為拋棄其繼承權。
    台灣地區與大陸地區人民關係條例第41條第1 項、第66條第
    1 項定有明文。又遺產繼承人，除配偶外，依下列順序定之
    ：一、直系血親卑親屬。二、父母。三、兄弟姊妹。四、祖
    父母。繼承之拋棄，溯及於繼承開始時發生效力。民法第11
    38條、第1175條亦分別定有明文。本件被繼承人常海山於91
    年12月4 日死亡，自繼承開始日起至94年12月4 日止屆滿3
    年，而被上訴人係於94年12月2 日即向高雄地院提出聲明繼
    承之聲請，並未逾越期限，有民事聲請准予繼承狀上高雄地
    院收狀日期戳在卷可稽（原審94年度聲繼字第130 號卷第2
    頁），是上訴人抗辯被上訴人遲至94年12月5 日始具狀向法
    院聲請為繼承之表示，已罹時效，依法喪失繼承權云云，不
    足採信。次查被繼承人常海山除被上訴人外縱有其他繼承人
    ，亦因未於繼承開始起3 年內以書面向被繼承人住所地之法
    院為繼承之表示而視為拋棄其繼承權。是被上訴人主張其為
    被繼承人常海山之合法繼承人，應堪採信。
  (二)被上訴人請求上訴人將被繼承人常海山之遺產在200 萬元範
    圍內給付被上訴人，應否准許？
  1.按被繼承人在台灣地區之遺產由大陸地區人民依法繼承者，
    其所得財產總額每人不得逾新台幣200 萬元。超過部分歸屬
    台灣地區同為繼承之人，台灣地區無同為繼承之人者，歸屬
    台灣地區後順序之繼承之人，台灣地區無繼承人者歸屬國庫
    ，台灣地區與大陸地區人民關係條例第67條第1 項定有明文
    。
   2.查被繼承人常海山之遺產共計為435 萬1,088 元，有上訴
     人之陳報及其所提出之榮民遺產（收入支出）資料清單乙
     份在卷可憑（原審卷第47、51頁），故被上訴人請求上訴
     人應在被繼承人常海山之遺產200 萬元之範圍內給付被上
     訴人，於法尚無不合，應予准許。
五、綜上所述，被上訴人請求上訴人應在被繼承人常海山之遺產
    於200 萬元之範圍內給付被上訴人，為有理由，應予准許。
    原審為被上訴人勝訴之判決，於法並無不合。上訴意旨，指
    摘原判決不當，求予廢棄改判，為無理由，應予駁回。至上
    訴人陳明願供擔保聲請宣告免為假執行，核無不合，爰酌定
    相當擔保金額准許之。
六、據上論結，本件上訴為無理由，依民事訴訟法第449 條第1
    項、第78條、第463條、第392條第2項，判決如主文。
中    華    民    國    98    年    7     月    22    日
                            家事法庭
                                審判長法官  蔡明宛
                                法      官  魏式璧
                                法      官  曾錦昌
以上正本證明與原本無異。
如對本判決上訴，須於判決送達後20日內向本院提出上訴狀，其
未表明上訴理由者，應於上訴後20日內向本院提出上訴理由書（
均須按他造當事人之人數附繕本）。上訴時應提出委任律師或具
有律師資格之人之委任狀，並依附註條文規定辦理。
中    華    民    國    98    年    7     月    22    日
                                書  記  官  梁美姿
附註：
民事訴訟法第466 條之1 ：
對於第二審判決上訴，上訴人應委任律師為訴訟代理人，但上訴
人或其法定代理人具有律師資格者，不在此限。
上訴人之配偶、三親等內之血親、二親等內之姻親，或上訴人為
法人、中央或地方機關時，其所屬專任人員具有律師資格並經法
院認適當者，亦得為第三審訴訟代理人。
第1 項但書及第2 項情形，應於提起上訴或委任時釋明之。


司法院資訊處製作；財團法人民間司法改革基金會備份。
